臺灣桃園地方法院民事判決　　　　　　 92年度簡上字第211號
上　訴　人　(即丙○○○○○○之承受訴訟人)乙○○
　　　　　　(即丙○○○○○○之承受訴訟人)甲○○
共　　　同
訴訟代理人　張靜律師
被上訴人　　丁○○○○○○○○○○
上列當事人間請求給付票款等事件，上訴人對於民國92年6 月30
日本院桃園簡易庭91年度桃簡字第1026號第一審判決，提起上訴
，於民國94年2月17日辯論終結，本院判決如下：
    主    文
原判決關於駁回上訴人後開第二項之訴及其假執行之聲請部分，
並該部分訴訟費用之裁判均廢棄。
被上訴人應給付上訴人新台幣陸萬零玖佰肆拾元，及自民國91年
8 月15日起至清償日止，按年息5 ％計算之利息。
其餘上訴駁回。
第一、二審訴訟費用由被上訴人負擔11％，餘由上訴人負擔。
    事    實
甲、上訴人方面：
壹、聲明：
一、原判決廢棄。
二、上開廢棄部分，被上訴人應給付上訴人新台幣（下同）548,
    940元，及自起訴狀繕本送達翌日起至清償日止，按年息5％
    計算之利息。
貳、陳述：除與原審判決書所載者相同茲予以引用外，補稱：
一、上訴人之被繼承人即鄭堂慶開設之義和行為洗衣連鎖店之加
    盟總部，連續4 屆獲得金字招牌獎，於民國90年12月20日獲
    經濟部優良商店認證，亦係第1 屆優質潛力加盟總部評選之
    優質廠商，擁有5 種服務標章及300 餘家連鎖加盟店，任何
    一家連鎖店經營不下去，對鄭堂慶均為不利，是鄭堂慶豈有
    讓被上訴人之店長即證人蔡宏文未為充分之職前訓練以致被
    上訴人無法經營之理？又為何其他連鎖店均未曾發生鄭堂慶
    有未完全履行契約義務之情形？證人游輝標、陳榮炳、彭彥
    祺均為鄭堂慶之連鎖店負責人，渠等均證稱鄭堂慶有提供如
    洗衣、燙衣技巧、客戶應對等訓練課程，及教導辦理營業事
    業登記證、免用統一發票、報稅，且鄭堂慶有發給專屬教材
    及機器使用說明，與卷附之「經營伙伴手冊」及「洗衣機使
    用說明書」差不多。又於渠等的店開幕後，鄭堂慶有持續提
    供軟體服務，並負責處理所遇到的問題，且證稱鄭堂慶主要
    在教導如何與客人應對，但會提一下該區的對手大概的狀況
    。又渠等均證稱有將不會處理的衣服送回總部，而證人陳榮
    炳另證稱：因並非所有污點皆可以不傷衣料之方式處理完成
    ，所以送回總部後有時仍無法處理。而渠等均證稱1 星期的
    訓練對洗衣店的入行很有幫助且一般的基本知識是足夠的等
    語。
二、證人蔡宏文係被上訴人南崁奉化連鎖店店長，該店既能於91
    年5月11日開業，且其於受完職前訓練時所填具意見調查表
    上均表示很好。由系爭意見調查表中之勾選可知證人蔡宏文
    有獨立之判斷及表達能力，並非均勾選最佳選項，大部分是
    勾選「還好」。鄭堂慶為當時之講師，就講師教學進度安排
    ，證人蔡宏文勾選「適中」，就講師對學員所提出之問題反
    應如何，其勾選「適度地回答」，就講師對學員聽不懂時之
    反應，其勾選「適度地解說」，就選用之講義深淺程度，其
    勾選「稍深」，足徵講義內容很有深度，絕非係鄭堂慶隨意
    複製剪貼而來。又就本課程內容安排仍須加強什麼，及那些
    主題之課程需要再次說明及建議部分，證人蔡宏文均未填寫
    ，亦無任何負面評價，足認鄭堂慶確已完整並逐步傳授證人
    蔡宏文關於開洗衣店所需之所有軟體技術及方法。證人蔡宏
    文證稱：「上訴人（指鄭堂慶，下引用證詞部分均同）有教
    我使用洗衣的原料。」、「上訴人只跟我介紹洗衣原料示範
    ，將洗衣原料置入洗衣盆內跟我說那種污點要加何種原料洗
    滌，上訴人只教我二、三樣原料。」，及其所證稱：「他只
    叫我在那邊燙衣服，偶爾過來看，我燙不好的地方，他會跟
    我講，上訴人有時候會示範。」、「我已經忘記上訴人叫我
    燙衣服的時候，有無事先示範給我看」云云，已前後矛盾，
    且證人蔡宏文學歷為國中畢業，先前曾在洗衣店工作半年，
    已有乾洗及燙衣經驗，其既能在受訓5 天後即擔任店長，即
    表示其自認為已有足夠之基本知識足以勝任。
三、被上訴人曾就兩造間之紛爭向台灣桃園地方法院檢察署（下
    稱桃園地檢署）對鄭堂慶提出詐欺罪嫌告訴，鄭堂慶向承辦
    檢察官表示：「已交付洗衣設備與經營手冊、原料調配等物
    ，該加盟店店長蔡宏文亦在同年4 月22日起至5 月1 日間接
    受伊之職前訓練，並有協助告訴人（即被上訴人）完成讓店
    開幕事宜。」等語，經檢察官認「核與證人蔡宏文證述相符
    ，復有蔡宏文接受訓練簽到單、相片各1 紙及該店開幕之照
    片1 紙附卷可稽，且告訴人並不否認被告（即鄭堂慶）前開
    所辯，且自承開幕時生意佳，但事後才經營不善等語，堪信
    被上訴人確有提供告訴人開店所需之設備與員工訓練乙情為
    真，則縱事後告訴人所加盟之洗衣店無法為市場接受，但不
    能以此憑認被上訴人自始即有訛詐告訴人的加盟金之不法所
    有意圖」等語，而以該署92年度偵字第2019號為鄭堂慶不起
    訴處分確定。是鄭堂慶顯有提供足夠予被上訴人經營洗衣店
    之軟硬體，並無債務不履行之事實。
四、證人邱奕昇原為鄭堂慶之職員，在被上訴人店內之乾洗物品
    用完後，私自收受被上訴人80,000元，介紹被上訴人向他人
    購買洗衣原料物件，又公然犯上以致離職，是其所為有利於
    被上訴人之證詞部分，殊難採信。證人蔡宏文於職前訓練前
    已經會燙衣服，鄭堂慶絕不可能只教伊燙衣服，因根本不用
    再教，惟證人邱奕昇竟證稱：「（問：在你任職的3 個月期
    間，上訴人對其他加盟店來上課的人有無像蔡宏文一樣，只
    教他燙衣服其他都不教？）應該只有蔡宏文這個樣子，因為
    上訴人認為蔡宏文之前有學過燙衣服，所以只教他燙衣服，
    實際上上訴人如何安排我不清楚」云云，既然不清楚，又何
    以推測「應該」是如何？且其推測顯不合論理及經驗法則。
五、鄭堂慶所提供之「經營伙辦手冊」，縱如原審所認無統一字
    體，且未經編排，惟亦不得逕認顯係鄭堂慶隨意自他種不同
    刊物複製剪貼而得。又為何苛責鄭堂慶所提供之手冊，必須
    統一字體且經編排？鄭堂慶之「經營伙伴手冊」係累積多年
    經驗摸索、研究、體驗出來的，有些編成手冊，有些則口述
    傳授。鄭堂慶確實疏忽而未發給證人蔡宏文結業證書，惟沒
    有結業證書並不表示證人蔡宏文沒受訓完竣，鄭堂慶發給結
    業證書僅為契約之附隨義務，並不影響已履行之主要義務，
    且依證人蔡宏文於結訓時填具之系爭意見調查表所示即可證
    其確實受過訓且結業。
六、就系爭60,940元之洗衣店經營材料部分，既經原審證人李昌
    霖證述屬實且有送貨估價單7 張為證，應堪信為實在。至有
    無清點具體項目即有無被上訴人店員簽收，應非爭執之點。
    又證人邱奕昇亦證稱：「原證六（即送貨估價單7 張）所示
    物品是上訴人要到被上訴人的加盟店安裝機器前一天所準備
    的東西」、「我確定上訴人曾經跟我說原證六所示物品要送
    到被上訴人的加盟店裡，上訴人帶著單據領導我們去搬所需
    的物品，上訴人的習慣是機器及貨物送到後就要收款，但當
    時有向上訴人表示原證六所示物品沒有全部齊全，明天如何
    收款？」、「當時有僱請一部車運送至被上訴人的店，所以
    確定物品有送至店內」等語，而參酌送貨估價單上確有「暫
    欠」表示物品沒有全部齊全，又暫欠之物品鄭堂慶並未起訴
    請求，則其他物品既有運送至被上訴人店內，殊不因店長蔡
    宏文及職員張小姐拒簽有何影響。如被上訴人未收到系爭經
    營材料，如何能開幕營業，且證人邱奕昇尚證稱被上訴人將
    乾洗物品用完，而另外購買等語，足認被上訴人已收到上開
    物品甚明。
參、證據：除援用第一審所提證據外，補提意見調查表、創業搶
    鮮誌節本、洗衣價目表、游輝標介紹文章、義和行機器保養
    工程施工簽收單、送貨簽收單、桃園地檢署檢察官92年度偵
    字第2019號不起訴處分書各1 件為證，並請求訊問證人游輝
    標、蔡宏文、陳榮炳、彭彥祺。
乙、被上訴人方面：
壹、聲明：上訴駁回。
貳、陳述：除與原審判決書所載者相同茲予以引用外，補稱：
一、證人游輝標、陳榮炳，均非與被上訴人同時加盟，亦非與被
    上訴人之員工蔡宏文同時參加職前訓練，自難以鄭堂慶對前
    開證人有提供完整Know－How 或進行職前訓練，即據以推定
    鄭堂慶對被上訴人亦已完整提供開洗衣店所需之所有軟體技
    術及方法。又證人彭彥祺、游輝標、陳炳榮均為上訴人之加
    盟店並為上訴人所聲請傳訊，其證詞是否客觀公正，本非無
    疑。況其證稱其契約2 年均已期滿，縱其加盟當時鄭堂慶有
    提供相關經營內容之協助及指導，亦不足證明2 年後鄭堂慶
    對於其他加盟店均比照辦理。又如前揭證人與鄭堂慶合作順
    暢，為何於加盟契約期滿後，均未再續約。
二、證人蔡宏文證稱：「上訴人只跟我介紹洗衣原料示範，將洗
    衣原料置入洗衣盆內跟我說那種污點要加何種原料洗滌，上
    訴人只教我2、3樣原料，其他有的原料都沒有教我。」、「
    他只叫我在那邊燙衣服。」、「（問：上訴人有無教你連鎖
    店的洗衣機如何使用、報稅、如何與客人應對？）都沒有，
    連最基本的收受客人的衣服要開送洗單，也沒有教我如何分
    辨衣物要乾洗或水洗，只教我要看衣物的標籤是要水洗和乾
    洗，所以造成有1 件裙子沒有標籤，我不會分辨要用乾洗或
    水洗而洗壞。」、「我不知道要學什麼，我去的時候只教我
    燙衣服。」、「（問：洗衣機的型號為何？你是否會操作？
    ）我不知道型號，但洗衣機上有中文標示，所以我看得懂標
    示會操作。」、「（問：你遇到問題時，有無打電話給上訴
    人？）我打電話過去當時上訴人出國，我沒辦法只好看上訴
    人給我的講義去洗衣服。」、「（問：為何不向上訴人的員
    工反應？）我有跟邱先生講，但邱先生也是不會。」、「我
    向邱先生反應過5次，例如污點洗不掉，邱先生也是看講義
    用他們的原料去泡，也是處理不起來。」、「（問：提示上
    證一是否是你寫的？）是，我本來不想勾，但是上訴人的一
    位員工叫我一定要勾。」、「因為上訴人裡面的小姐叫我一
    定要勾，我想說之後還有問題要問上訴人，所以就勾還好。
    」、「（上訴人訴訟代理人提出簽收單）是我簽的，但是總
    部對於洗不掉的污點沒有處理」、「（提示原證六，問：這
    些東西是否有送到被上訴人的店裡？）如我在原證六以紅色
    簽字筆打勾的地方，數量我記不得，我去的時候東西就在那
    裡。」、「（問：是否能確定剛才所勾的物品是上訴人送過
    去的？）我不確定。」等語，足證鄭堂慶對證人蔡宏文雖有
    提供所謂職前訓練及發給講義教材，惟所謂之訓練，除要求
    證人蔡宏文自己練習燙衣服外，並未提供其他包括如洗衣機
    之使用方法、報稅、與客人應對等課程，而對被上訴人在開
    幕後所面臨之問題，亦未提供任何協助。又就系爭60,940元
    之經營材料部分，證人蔡宏文稱其中有部分在其去的時候東
    西就在那裡，而無法確認是否為鄭堂慶所交付。前開材料包
    括毛毯袋、手提袋、除霉斑劑、冷洗精、乾洗油等，在市面
    上隨處可買，上訴人既主張有交付系爭經營材料，自應由其
    對於交付之事實負舉證責任。另由證人邱奕昇證稱：「（問
    ：當時系爭驗收單上的硬體設備是否與原證六的物品一起送
    到被上訴人店裡？）我只是幫上訴人堆貨而已，實際上原證
    六物品有無上車，我不曉得。」、「當時有向上訴人表示原
    證六所示物品沒有全部齊全，明天如何收款？」、「我只記
    得我有跟上訴人表示過東西不齊全。」、「實際有送什麼物
    品，我不記得，也不知道數量，當時被上訴人不在店裡。」
    等語，足證證人邱奕昇亦無法證明送貨估價單上所列之材料
    已送交被上訴人。
三、證人邱奕昇證稱：「蔡宏文去時，上訴人都叫他燙衣服，其
    他的課程都沒有上，我是每天8點上班，蔡宏文都將近9點才
    到，我11點左右要出去拜訪客戶的這段時間，都看到蔡宏文
    在燙衣服，我有時下午3點或晚上10點多回到上訴人處，都
    還是看到蔡宏文在燙衣服，沒有看到上訴人有教他其他的課
    程，蔡宏文在燙衣服時，上訴人都在旁邊喝酒。」等語，核
    與證人蔡宏文所證相符。證人邱奕昇又證稱：「上訴人有請
    我約被上訴人出來說要教她如何經營的方法，但被上訴人到
    場之後，上訴人只是要跟她要錢而已。」、「（問：上訴人
    有無就我加盟的該店做過市場評估報告？）沒有，因為上訴
    人每次說相信他，他一定有辦法讓你賺錢。」、「（問：開
    幕之後，我有無要求上訴人提供經營方法？）開幕之後，上
    訴人還是關心何時可以把錢收回，我跟上訴人表示他是不是
    應該主動撥電話跟被上訴人聯絡一下看問題在哪裡，能否解
    決，被上訴人有一直跟我表示她要找上訴人看能否提供經營
    方法的事。」等語，足證被上訴人加盟後，鄭堂慶並未盡到
    加盟業主之義務。
參、證據：除援用第一審所提證據外，補提存摺、名片各1 件為
    證。
丙、本院依職權訊問證人邱奕昇。
    理    由
壹、按當事人死亡者，訴訟程序在有繼承人、遺產管理人或其他
    依法令應續行訴訟之人承受其訴訟以前當然停止。又聲明承
    受訴訟，應提出書狀於受訴法院，由法院送達於他造。民事
    訴訟法第168 條、第176 條定有明文。查本件原上訴人鄭堂
    慶提起上訴後，已於93年4 月5 日死亡，有上訴人提出之戶
    已收受上訴人前開聲明承受訴訟狀繕本，則上訴人於93年6
    月30日具狀聲明由其2 人承受鄭堂慶本件訴訟，與前開規定
    相符，應予准許。
貳、本件上訴人均經合法通知，未於言詞辯論期日到場，核無民
    事訴訟法第386 條所列各款情形，爰依被上訴人之聲請，由
    其一造辯論而為判決。
參、上訴人起訴主張鄭堂慶自74年6 月10日起開設義和行，並以
    「快爾潔」服務標章名稱經營連鎖自助洗衣店。被上訴人於
    91年5 月1 日與鄭堂慶簽訂「義和行優質洗衣連鎖店合約書
    」（下稱系爭合約），在桃園縣蘆竹鄉○○路104 巷46弄2
    號開設快爾潔洗衣連鎖店，鄭堂慶已依系爭合約規定完成各
    項軟硬體設備之點交及機器之安裝，並協助被上訴人於同年
    5 月11日開幕經營，被上訴人應依系爭合約規定支付總價款
    78 0,000元給鄭堂慶，被上訴人除已給付292,000 元外，並
    另簽發以中國信託商業銀行中山分行為付款人，發票日為91
    年5 月15日，票號BI0000000 ，面額488,000 元之支票支付
    ，惟系爭支票屆期卻遭退票，為此上訴人依票據法律關係請
    求被上訴人給付系爭支票款。另被上訴人於91年4 月30日及
    5 月11日分別收受鄭堂慶或鄭堂慶委託中獅貨運公司送達之
    系爭經營材料乙批，總計60,940元之貨款迄今仍未給付，爰
    另依買賣法律關係請求上訴人給付60,940元。為此請求被上
    訴人給付548940元及自起訴狀繕本送達之翌日起至清償日止
    按年息5 ％計算之利息等語。
肆、被上訴人則以上訴人雖提供並派人安裝相關機器設備，然並
    未依約提供系爭合約第1 條所定之各項軟體及其於相關文宣
    資料所提及之「Know-How」與技術移轉等，雖屢經被上訴人
    催促交付，惟上訴人均再三推託而始終未能完整提供，致被
    上訴人於91年5 月11日開幕後無法應付業務需要，被上訴人
    不得已於同年6 月14日以台北南海郵局第625 號存證信函通
    知解除系爭合約。系爭合約既經被上訴人解除，則上訴人請
    求被上訴人給付系爭票款，自無理由。又上訴人提出之「經
    營伙伴手冊」之內容涵蓋「綜合明篇」，與交付被上訴人之
    手冊內容不符，且被上訴人亦未收取「677 型洗衣機說明書
    」。至證人游輝標、陳榮炳及彭彥棋並非與被上訴人同時加
    盟，亦非與蔡宏文同時受訓，其證詞自不足以證明鄭堂慶亦
    對被上訴人提供完整開洗衣店需要之所有軟體技術及方法。
    而依證人蔡宏文及邱奕昇之證詞，足證鄭堂慶對蔡宏文之訓
    練僅要求蔡宏文自己練習燙衣服，並未提供其他洗衣機之使
    用方法、報稅與客人應對等課程，且對被上訴人開幕後所面
    臨之問題，亦未提供任何協助，違反加盟業主應盡之義務。
    另上訴人提出之系爭送貨估價單上所列之材料是否送交被上
    訴人並不得而知，上訴人應負舉證責任，證人邱奕昇及蔡宏
    文之證詞均無法證明系爭材料部分已送交被上訴人等語資為
    抗辯。
伍、本件上訴人起訴主張鄭堂慶自74年6 月10日起開設義和行，
    並以「快爾潔」服務標章名稱經營連鎖自助洗衣店。被上訴
    人於91年5 月1 日與鄭堂慶簽訂系爭合約，約定被上訴人給
    付鄭堂慶780,000 元在桃園縣蘆竹鄉○○路104 巷46弄2 號
    開設快爾潔洗衣連鎖店，鄭堂慶則須依系爭合約規定完成各
    項軟硬體設備之點交及協助被上訴人開幕與經營，嗣鄭堂慶
    依系爭合約書給付各項硬體設備及安裝機器並協助被上訴人
    於同年5 月11日開幕經營，惟被上訴人除給付292,000 元外
    ，被上訴人另簽發予鄭堂慶之面額488,000 元之系爭支票屆
    期提示卻遭退票之事實，業據上訴人於原審提出營利事業登
    記證、義和行優質洗衣連鎖店合約書、收據、支票、存證信
    函、退票理由單各1 件為證，核屬相符，且為被上訴人所不
    爭執，自堪信上訴人此部分之主張為真實。
陸、被上訴人抗辯：上訴人未依約提供系爭合約第1 條所定之各
    項軟體與技術移轉，則系爭合約既經被上訴人解除，上訴人
    自不得請求給付系爭支票款等語，雖為上訴人所否認，主張
    ：鄭堂慶已提供「經營伙伴手冊（含原料說明書）」及「67
    7 型洗衣機使用說明書」為技術及經營管理移轉之依據，另
    於職前訓練被上訴人之店長蔡宏文，證人游輝標、陳榮炳、
    彭彥棋均為鄭堂慶之連鎖店負責人，渠等亦均證稱鄭堂慶有
    提供其完整之訓練課程，對其經營洗衣店很有幫助等情，鄭
    堂慶自不可能對證人蔡宏文未為充分之職前訓練致被上訴人
    無法經營，而證人蔡宏文於其受完職前訓練時所填具之系爭
    意見調查表上並非均勾選最佳選項，足認鄭堂慶確已完整並
    逐步傳授蔡宏文關於開洗衣店所需之所有軟體技術及方法，
    證人蔡宏文之證詞前後矛盾，且蔡宏文既能在受訓5 天後擔
    任店長，即表示其自認為已有足夠之基本知識足以勝任，又
    再依桃園地檢署92年度偵字第20 19 號不起訴處分書之認定
    ，鄭堂慶顯有提供足夠經營洗衣店之軟硬體設備予被上訴人
    ，並無債務不履行之事實。至證人邱奕昇原為鄭堂慶之職員
    ，私自收受被上訴人80,000元介紹被上訴人向他人購買洗衣
    原料物件，且公然犯上而離職，證人邱奕昇所為有利於被上
    訴人之證詞殊難採信，且屬推測之詞，顯不合論理及經驗法
    則。鄭堂慶之手冊係累積多年經驗所得，並不須要有統一字
    體及經過編排云云。惟查：
一、依兩造所簽之系爭合約第1 條約定：「乙方（即被上訴人）
    願於桃園縣蘆竹鄉○○路一０四巷四十六弄二號一樓設立快
    爾潔洗衣連鎖店，並支付總價款新台幣七十八萬元整（含表
    列各項軟、硬體設備，及市場經驗之傳遞以及甲方之商標使
    用權）」；同合約第2 條則約明：「甲方（即鄭堂慶）於收
    取連鎖店訂金後，需依甲方所承諾之連鎖店設備點交予乙方
    ，並收取尾款及安裝機器，以利乙方開業」等語，有系爭合
    約書1 件附於原審卷內可參，可知鄭堂慶有依約給付系爭合
    約所約定之軟硬體設備予被上訴人之義務。再查上訴人依系
    爭合約約定所承諾給付之軟硬體設備內容，除硬體部分外，
    軟體部分則包含：職前訓練、know how專業資訊傳授（含商
    圈調查與規劃），通過時發給結業證書、原料之使用、物料
    之調配、客戶之應對、衣物之辨識及注意事項、衣物之整燙
    技巧及實際操作、市場概況之講解及分析、市場策略之運用
    、各項表報之應用與實務、現場之實際操作、機器之維護與
    保養、稅務處理與節稅方法、如何達到市場佔有率、如何於
    6 個月內回收投資額、CIS 企業識別系統之整體戰略、DM
    與POP 之交互運用等項，此有上訴人於原審提出之系爭合約
    附件即驗收單1 紙為證，且經被上訴人自承屬實，則上訴人
    應依系爭合約驗收單所載之軟體設備逐一給付，方為履行完
    畢其契約義務，倘若上訴人就上開項目中有未給付或給付不
    完全之情況時，即應認上訴人有給付遲延或給付不完全之債
    務不履行責任。又查系爭合約雖就上訴人應給付之系爭軟體
    僅簡載項目，而未就給付內容詳為記載，惟按解釋私人之契
    約應通觀全文，並斟酌立約當時之情形，以期不失立約人之
    真意，有最高法院18年上字第1727號判例可資參照。本院審
    酌上訴人既係以其有優良之商標使用權為廣告號召，而被上
    訴人先前無經營洗衣店之經驗，係因信賴上訴人所宣傳可以
    傳授完整經營模式方加盟上訴人之連鎖洗衣店，並參酌被上
    訴人所為之對待給付即加盟金高達78 0,000元等情，應認上
    訴人所給付之系爭軟體內容需足以供被上訴人經營洗衣連鎖
    店所需之所有完整、詳細、良善且具體之技術及管理方法，
    方為足夠，則上訴人除提供被上訴人或其員工經營洗衣店所
    需之基本洗衣、整燙技巧之外，就經營商店所需之市場概念
    、稅務處理、提高市場佔有率、回收投資額等方法及技術，
    亦應詳細並逐步指導被上訴人，使被上訴人有足以經營洗衣
    店所需之一切技術及管理方法。
二、上訴人雖主張：其於職前訓練被上訴人之店長蔡宏文時，已
    在課堂上講授其交付之「經營伙伴手冊（含原料說明書）」
    及「677 型洗衣機使用說明書」上之所有軟體資料，已依約
    提供系爭軟體予被上訴人云云，惟經原審傳訊證人即被上訴
    人洗衣店店長蔡宏文到庭證稱：「（問：鄭先生（即鄭堂慶
    ）有教你衣物辨識及注意事項？是否在鄭先生處燙衣服的時
    間較多？市場概況的講解與分析上訴人有告訴過你？市場策
    略運用有教你嗎？洗衣單報表運用及實務有教你嗎？現場機
    器使用操作有教你嗎？機器的維護及保養有教你嗎？節稅？
    教導如何提高市場佔有率？六個月內回收投資額？ＣＩＳ辨
    識系統的整體戰略？ＤＭ與ＰＯＰ的交互運用有教你嗎？開
    店之後鄭先生有輔導你嗎？）均沒有。我本來就會燙衣服，
    在那邊燙衣服比較多。我有看過原料使用說明書，六七七型
    洗衣機說明書我沒有看過。我另外有拿過二本書，內容我忘
    記了。我上次把客人的衣服洗壞了，鄭先生把衣服帶回去，
    也沒有教我如何處理，後來賠償客人衣服的錢。」、「（問
    ：實際上接受上課時間有多久？）五天中我實際上大概上了
    二、三天的課，其他時間大都在燙衣服。」等語（見原審91
    年11月18日言詞辯論期日筆錄）；經本院再次訊問證人蔡宏
    文結果，證人蔡宏文仍證：「（問：你到總部有學到什麼及
    上訴人教你什麼？）答：上訴人只跟我介紹洗衣原料示範，
    將洗衣原料置入洗衣盆內跟我說那種污點要加何種原料洗滌
    ，上訴人只教我二、三樣原料，其他有的原料都沒有教我。
    （問：你受訓的一星期，上訴人除了教你洗衣原料外，還有
    教授什麼？）答：他只叫我在那邊燙衣服，偶爾過來看，我
    燙不好的地方，他會跟我講，上訴人有時候會示範。（問：
    上訴人有無教你連鎖店的洗衣機如何使用、報稅、如何與客
    人應對？）答：都沒有，連最基本的收受客人的衣物要開送
    洗單，也沒有教我如何分辨衣物要乾洗或水洗，只叫我要看
    衣物的標籤是要水洗和乾洗，所以造成有一件裙子沒有標籤
    ，我不會分辨要用乾洗或水洗而洗壞。（問：洗衣機的型號
    為何？你是否會操作？）答：我不知道型號，但洗衣機上有
    中文標示，所以我看得懂標示會操作。（問：為何你沒有學
    到東西卻到被上訴人店裡上班？）答：當時傻傻的，且如果
    想說如果有問題，打電話過去上訴人會來幫忙。（問：你遇
    到問題時，有無打電話給上訴人？）答：我打電話過去當時
    上訴人出國，我沒辦法只好看上訴人給我的講義去洗衣服。
    （問：為何不向上訴人的員工反應？）答：我有跟邱先生（
    即證人邱奕昇）講，但邱先生也是不會。（問：反應過幾次
    ？遇過幾次問題？）答：我向邱先生反應過五次，例如說污
    點洗不掉，邱先生也是看講義用他們的原料去泡，也是處理
    不起來。（問：上訴人有無詢問你有何問題？）答：上訴人
    沒有問我有何問題，我在那裡大部分的時間都在燙衣服。」
    等語（見本院93年1 月12日準備程序筆錄），核與證人即曾
    擔任上訴人員工之邱奕昇到庭結證稱：「蔡宏文去時（即蔡
    宏文到總部上課時），上訴人都叫他燙衣服，其他的課程都
    沒有上，我是每天八點上班，蔡宏文都將近九點才到，我十
    一點左右要出去拜訪客戶時的這段時間，都看到蔡宏文在燙
    衣服，我有時下午三點或晚上十點多回到上訴人處，都還是
    看到蔡宏文在燙衣服，沒有看到上訴人有教他其他的課程，
    蔡宏文在燙衣服時，上訴人都在旁邊喝酒。（問：91年5 月
    11 日 到5 月15日之間被上訴人有無跟上訴人表示要他提供
    系爭軟體〈如何經營、ＫＮＯＷ　ＨＯＷ、衣物辨識等〉？
    ）答：上訴人有請我約被上訴人出來說要教她如何經營的方
    法，但被上訴人到場之後，上訴人只是要跟她要錢而已。（
    問：你是否知道被上訴人為何要求上訴人要教她經營的方法
    ？之前上訴人沒有教過？）答：沒有，上訴人也沒有教蔡宏
    文。」等語大致相符（見本院93年4 月5 日準備程序筆錄）
    ，足證上訴人確實只對證人蔡宏文施以燙衣服及簡易的下原
    料洗滌衣物訓練，並未將其所謂之「經營伙伴手冊」及「67
    7 型洗衣機使用說明書」上之所有經營洗衣店所需之知識及
    技術方法教授蔡宏文及被上訴人。
三、上訴人雖又主張證人游輝標、陳榮炳、彭彥棋均證稱鄭堂慶
    有提供其完整之訓練課程，鄭堂慶不可能未對證人蔡宏文施
    以充分之職前訓練，又證人蔡宏文於其受完職前訓練時所填
    具之意見調查表上均非勾選最佳選項，證人蔡宏文之證詞矛
    盾，且證人邱奕昇私自收受被上訴人金錢介紹被上訴人向他
    人購買洗衣原料物件，且公然犯上而離職，其證詞不可採信
    ，且違反經驗及論理法則，桃園地檢署92年度偵字第2019號
    不起訴處分書亦認定鄭堂慶有提供足夠經營洗衣店之軟硬體
    係加入上訴人之洗衣連鎖店負責人，既非與證人蔡宏文一同
    受訓，則鄭堂慶雖提供證人游輝標3 人完整的職前訓練，亦
    難遽認上訴人亦提供蔡宏文完整經營洗衣店所需之職前訓練
    。又桃園地檢署92年度偵字第2019號不起訴處分書之認定結
    果，僅足認上訴人並無被上訴人所指稱之詐欺情事，亦難據
    以認定上訴人已依系爭合約約定提供系爭軟體予被上訴人。
    再者證人蔡宏文受完系爭職前訓練後對於上訴人所提出之意
    見調查表上之問題大多為還好、有幫助、稍深、適度地回答
    、適度地解說之勾選，固有上訴人提出之系爭意見調查表1
    件在卷足憑，惟蔡宏文之上課內容既僅如其前開所證之燙衣
    服及簡易的下原料洗滌衣物，則系爭意見調查表應係證人蔡
    宏文對其所經歷上課內容之回答，尚難因證人蔡宏文於系爭
    意見調查表上勾選之項目均非最佳選項，即認證人蔡宏文前
    開證詞顯然矛盾，或蔡宏文已經受訓完畢而自認足以勝任經
    營洗衣店。況證人蔡宏文亦於原審及本院作證時，一再陳證
    其本來不想勾選系爭意見調查表，但上訴人的員工叫其一定
    要勾，其才勾選等語，是前開人證及物證均難為有利於上訴
    人之認定。至證人邱奕昇雖自承其收受被上訴人金錢及介紹
    被上訴人向他人購買原物料，並因兩造之系爭糾紛而離職等
    情，惟證人邱奕昇於本院所為之證詞並非全然有利於被上訴
    人，亦有利於上訴人者（詳後述），顯見證人邱奕昇並未因
    其收受被上訴人之金錢及離職而作出不利於上訴人證詞之情
    事，且證人邱奕昇所為之證詞亦核與證人蔡宏文之證詞相合
    ，並無存有何不合論理及經驗法則之處，至證人蔡宏文之前
    已有半年燙衣服的經驗，惟鄭堂慶訓練時大多仍教證人蔡宏
    文燙衣服乙節要屬鄭堂慶之問題，亦難因此即認證人邱奕昇
    前開證詞係違反經驗及論理法則，則上訴人空言否認證人蔡
    宏文及邱奕昇證詞之真實性自屬無稽，是堪認證人蔡宏文及
    邱奕昇上開證詞均應可採。
四、再查上訴人所交付予被上訴人之「經營伙伴手冊」中並無上
    訴人提出之「經營伙伴手冊」中之「綜合篇」，有兩造分別
    提出之「經營伙伴手冊」各1 件附卷可稽，且為上訴人所不
    爭執；又上訴人更從未交付系爭「677 型洗衣機使用說明書
    」予被上訴人或蔡宏文，亦據被上訴人及證人蔡宏文分別陳
    述在卷，而審酌上訴人交付予被上訴人之「經營伙伴手冊」
    之內容，並無統一字體且未經編排，顯係上訴人隨意自他種
    不同刊物複製剪貼而得，尚不能稱已就經營洗衣店所需之技
    術及管理方法提供一完整良善之技術傳授；且上開「經營伙
    伴手冊」除就洗衣類型及衣物洗滌辨識注意事項等有較為多
    數之介紹外，就其他軟體項目，例如稅務處理方面，則係僅
    有一紙營利事業統一發票設立登記書而無其他說明，至於市
    場管理、如何提升市場佔有率等項目更是隻字未提，且上訴
    人既未將其所謂之「經營伙伴手冊（含原料說明書）」及「
    677 型洗衣機使用說明書」上之彙集之所有經營洗衣店所需
    之知識及技術教授蔡宏文及被上訴人，已如前述，自難僅憑
    被上訴人收受蔡宏文轉交之系爭「經營伙伴手冊」，即謂上
    訴人已提供合於系爭合約約定經營洗衣店所需之基本洗衣、
    整燙技巧、市場概念、稅務處理、提高市場佔有率、回收投
    資額等知識、管理及技術方法予被上訴人，是堪信被上訴人
    抗辯上訴人並未在職前訓練時及開幕後完整傳授被上訴人或
    其員工蔡宏文關於經營洗衣店所需之所有軟體技術、知識及
    方法乙節為真實，足認上訴人未依系爭合約完全履行其債務
    。
五、按依票據法第10條（即現行法第13條）規定，票據債務人祇
    不得以自己與發票人或執票人之前手間所存抗辯之事由，對
    抗執票人，若以其自己與執票人間所存抗辯之事由資為對抗
    ，則非法所不許。有最高法院46年台上字第1835號判例可資
    參照。是票據債務人固不得以自己與發票人或執票人之前手
    間所存抗辯之事由對抗執票人，惟在直接當事人間仍得以彼
    此收受票據之原因關係對抗。上訴人起訴請求被上訴人給付
    系爭支票款所持之原因既為兩造間所簽立之系爭合約，而上
    訴人對於系爭合約第1 條所定之各項軟體及其於相關文宣資
    料所提及之「Know-How」以及技術移轉等項目並未依約提供
    ，有如前述，惟經被上訴人多次催告後仍未為給付，被上訴
    人遂於91年6 月14日以台北南海郵局第625 號存證信函通知
    解除系爭合約，亦有被上訴人於原審提出之存證信函1 紙存
    於原審卷內可稽，則被上訴人解除系爭合約自屬有據。系爭
    合約既因上訴人未能履約經被上訴人予以解除，依前開說明
    ，被上訴人自得以此拒絕給付系爭支票款，則上訴人仍執系
    爭支票請求被上訴人給付系爭支票款488,000 元，自無理由
    ，不應准許。
柒、上訴人另主張被上訴人於91年4 月30日及5 月11日分別收受
    鄭堂慶或鄭堂慶委託中獅貨運公司送達之系爭經營材料乙批
    ，總計60,940元之貨款迄今仍未給付，且經原審證人李昌霖
    及證人邱奕昇證述送交被上訴人之奉化加盟店屬實，依買賣
    之法律關係被上訴人自應給付上訴人等語，雖亦為被上訴人
    所否認，辯稱：上訴人應舉證證明系爭材料已經送交被上訴
    人，證人邱奕昇及蔡宏文之證詞並無法證明云云。惟查鄭堂
    慶於91年5 月間分別親自或委託中獅貨運公司送達如上訴人
    於原審提出之送貨估價單7 件所示之系爭經營材料乙批，貨
    款共60,940元乙節，有上訴人於原審提出之送貨估價單7 件
    在卷可稽，且經證人即中獅貨運司機李昌霖於原審結證稱：
    「我是中獅貨運的員工，我於91年5 月2 日時送了大型機器
    乾洗機的設備、瓦斯桶等。證物六的五張估價單（即系爭送
    貨估價單）上的貨物也是5 月2 日我送到賴小姐（即被上訴
    人）的店裡。我只送過這一次。當時原告鄭先生（即鄭堂慶
    ）有跟我一起過去。那天是因為鄭先生親自與我一起過去所
    以我就沒有請賴小姐簽收。」等語（見原審91年11月18日言
    詞辯論筆錄），復經證人邱奕昇於本院審理時結證稱：「：
    ：：原證六（即系爭送貨估價單）所示物品是上訴人要到被
    上訴人的加盟店安裝機器前一天所準備的東西。」、「我確
    定上訴人曾經跟我說原證六所示物品要送到被上訴人的加盟
    店裡，上訴人領帶著單據領導我們去搬所需的物品，上訴人
    的習慣是機器及貨物送到後就要收款，但當時有向上訴人表
    示原證六所示物品沒有全部齊全，明天如何收款？」、「當
    時有僱請一部車運送至被上訴人的店，當時該部車上所有的
    物品都有送至店裡，我也有到被上訴人的店裡，所以確定物
    品有送至店內，：：：當時被上訴人不在店裡。上訴人有叫
    我要簽收，我表示我是上訴人的員工如何能簽收，上訴人轉
    向蔡先生（即蔡宏文）及張小姐要求他們簽收，但是他們不
    簽，上訴人就將物品擺在被上訴人的店內。」等語（見本院
    93年4 月5 日準備程序筆錄），足見系爭送貨估價單上除記
    載「暫欠」外所列之其餘物品共60,940元確經上訴人送至被
    上訴人所經營之系爭加盟店無誤，惟因被上訴人不在店內，
    及蔡宏文不知何故拒絕簽收，系爭送貨估價單始未經被上訴
    人或其員工簽收。至證人邱奕昇雖另證稱：系爭送貨估價單
    上所示物品沒有全部齊全，其也不記得實際上送什麼物品及
    數量等語，惟系爭送貨估價單上就未送到被上訴人店內之物
    品既已載明「暫欠」，上訴人亦未對被上訴人請求系爭送貨
    估價單上所載「暫欠」物品之貨款乙節，亦為被上訴人所不
    爭執，則證人邱奕昇前開所稱系爭送貨估價單上所示物品沒
    有全部齊全乙節，應指其上所載之「暫欠」物品，自不影響
    上訴人請求之系爭經營材料金額之認定。又證人邱奕昇既於
    系爭經營材料送交被上訴人前由鄭堂慶帶著單據一同去搬取
    系爭送貨估價單上所示物品，就系爭送貨估價單上未齊全部
    分，鄭堂慶亦有記載「暫欠」，嗣證人邱奕昇更隨同鄭堂慶
    將系爭經營材料送至被上訴人之加盟店內，衡諸鄭堂慶為取
    得系爭經營材料之貨款心態，及當時兩造正為被上訴人之系
    爭加盟店之開幕進行各種硬體設備、機器安裝及經營材料之
    準備，顯見證人邱奕昇與鄭堂慶應已將系爭送貨估價單上所
    示已齊全之系爭經營材料送至被上訴人之加盟店，則證人邱
    奕昇前開所證其不記得實際上送什麼物品及數量等語，應係
    證人邱奕昇非保管系爭送貨估價單及系爭經營材料送貨時間
    距其作證時已久，故其記憶模糊所致，尚難因此認定鄭堂慶
    未將系爭送貨估價單上所示系爭經營材料送至被上訴人之加
    盟店內。雖被上訴人又辯稱：系爭加盟店內之物品原料均係
    其自行購買，且其曾交付80,000元給證人邱奕昇以支付邱奕
    昇幫其買的物料及ＯＡ辦公物品，邱奕昇也給其2 張名片說
    可以向他們購買物料云云，惟被上訴人交付予邱奕昇之80,0
    00元並不包括購買系爭送貨估價單上所載之物品，系爭2 張
    名片乃因兩造發生糾紛後，被上訴人向邱奕昇表示其店內的
    乾洗物品已經用完而詢問哪裡可以購買，邱奕昇始提供該2
    張名片予被上訴人等情，亦據證人邱奕昇於本院審理時陳證
    甚詳，且為被上訴人所不爭執，足證被上訴人所稱自行購買
    系爭加盟店所需原物料之時間應係在兩造發生爭執之後，其
    所委託邱奕昇購買之物品亦不包括系爭送貨估價單上所示之
    經營材料，而系爭送貨估價單上所示之經營材料既經上訴人
    ，則被上訴人收受系爭經營材料後予以使用，亦符合常情，
    此外，被上訴人復未能提出如系爭送貨估價單上之經營材料
    係其自行購買之證明，亦無證據證明證人邱奕昇及李昌霖之
    證詞有何不可採信之處，則依民事優勢舉證原則，堪認上訴
    人就系爭送貨估價單上所示系爭經營材料已交付被上訴人乙
    節已盡舉證之責，被上訴人空言否認未收受系爭經營材料云
    云，自不可採，堪信上訴人主張其已另交付出賣予被上訴人
    之系爭經營材料乙批，貨款共60,940元乙節為真實。從而上
    訴人依買賣之法律關係，請求被上訴人給付系爭經營材料貨
    款60,940 元，及自起訴狀繕本送達被上訴人之翌日即91年8
    月15日起至清償日止，按年息5 ％計算之法定遲延利息，自
    屬有據，應予准許。
捌、綜合上述，上訴人既未依系爭合約給付系爭軟體予被上訴人
    ，則被上訴人據以解除系爭合約，並執系爭支票之原因關係
    抗辯拒絕給付系爭支票款，要屬有據，則上訴人起訴請求被
    上訴人給付系爭支票款488,000 元，及自起訴狀繕本送達之
    翌日起至清償日止，按年息5 ％計算之利息，自無理由，不
    應准許；惟上訴人既已將所出賣予被上訴人之系爭經營材料
    交付予被上訴人收受，被上訴人卻仍積欠系爭經營材料貨款
    共60,940元，從而上訴人依買賣之法律關係，請求被上訴人
    給付60,940 元，及自91年8 月15日起至清償日止，按年息5
    ％之利息，自有理由，應予准許。原審以上訴人未能證明被
    上訴人確實有收到60,940元之系爭經營材料，而駁回上訴人
    該部分之請求與遲延利息及其假執行之聲請，自有未合，上
    訴意旨指摘原判決不當，請求廢棄改判，為有理由，爰由本
    院予以廢棄改判如主文第2 項所示。而本判決係不得上訴第
    三審之財產權訴訟，就本院前開廢棄改判部分自無附以假執
    行宣告之必要。至原審以上訴人未依系爭合約提供系爭軟體
    ，經被上訴人解除系爭合約，並以系爭支票之原因關係拒絕
    給付系爭支票款後，上訴人不得再請求被上訴人給付系爭支
    票款，而駁回上訴人系爭支票款及其遲延利息之請求部分，
    並該部分之假執行聲請，經核均無違誤，該部分上訴意旨仍
    執陳詞指摘原判決不當，請求就原審駁回其請求系爭支票款
    488,000 元及其遲延利息部分予以廢棄，為無理由，應予駁
    回，爰判決如主文第3 項所示。
玖、本件事證已臻明確，兩造其餘攻擊防禦方法及舉證，核與判
    決結果無影響，爰不一一論述，附此敘明。
據上論結，本件上訴為一部有理由，一部無理由，依民事訴訟法
第385 條第1 項前段、第436 條之1 第3 項、第449 條第1 項、
第450 條、第79條，判決如主文。
中　　華　　民　　國　　94　　年　　3 　　月　　3　　日
                  民事第三庭審判長法　官　潘進柳
                                  法　官　劉雪惠
                                  法　官　林雯娟
上列正本證明與原本無異
不得上訴
                                  書記官　簡維萍
中　　華　　民　　國　　94　　年　　3 　　月　　3 　　日
